臺灣士林地方法院民事判決
110年度重訴字第454號
原      告  余秋雪
            葉承哲
            葉承軒
訴訟代理人  趙興偉律師
            王薏瑄律師
            陳欣男律師
被      告  葉赫達
訴訟代理人  粘毅群律師
上列當事人間請求返還借款事件，本院於民國111年10月14日言
詞辯論終結，判決如下：
    主  文
被告應給付原告新臺幣肆萬伍仟肆佰肆拾壹元。
原告其餘之訴駁回。
訴訟費用由被告負擔百分之一，餘由原告負擔。
本判決第一項得假行；但被告以新臺幣肆萬伍仟肆佰肆拾壹元為
原告預供擔保後，得免為假執行。
原告其餘假執行之聲請駁回。
    事實及理由
壹、程序方面
一、訴訟全部或一部之裁判，以他訴訟之法律關係是否成立為據
    者，法院得在他訴訟終結前以裁定停止訴訟程序，固為民事
    訴訟法第182條第1項所明定。被告抗辯臺北市○○區○○段0○段
    000地號土地及坐落其上同段同小段52010建號建物（門牌號
    碼：臺北市北投區立農街1段187巷，含共用部分同段同小段
    51917建號，下稱系爭房屋，與前開土地合稱系爭房地）為
    其所出資購買，借名登記於訴外人葉志傑名下，嗣葉志傑死
    亡，經原告就系爭房地辦理繼承登記，其業已向原告提起移
    轉系爭房地所有權登記訴訟（案號：本院111年度重訴字第1
    33號，下稱系爭移轉所有權事件），因系爭移轉所有權事件
    將審認被告是否清償系爭房屋之貸款，影響其於本件訴訟主
    張抵銷成立與否，而有停止訴訟之必要云云，然被告已於本
    件陳明不再主張抵銷抗辯（見本院卷三第56頁），則系爭移
    轉所有權事件就系爭房地之貸款是否清償之認定，與本件葉
    志傑與被告間是否成立消費借貸關係，並無關聯，被告聲請
    裁定停止本件訴訟，於法無據，應予駁回。
二、訴狀送達後，原告不得將原訴變更或追加他訴，但擴張或減
    縮應受判決事項之聲明者，不在此限。民事訴訟法第255條
    第1項第3款定有明文。原告起訴聲明：被告應給付原告新臺
    幣（下同）6,216,364元，及自起訴狀繕本送達之翌日起起
    至清償日止，按年息百分之五計算之利息（見110年度士司
    調字第275號卷第8頁）；嗣變更及追加聲明為：㈠被告應給
    付原告6,200,048元，及自起訴狀繕本送達滿30日之翌日起
    起至清償日止，按年息百分之五計算之利息；㈡被告應給付
    原告45,441元（見本院卷三第60-61頁），核屬減縮及擴張
    應受判決事項之聲明，與前開規定並無不合，應予准許。
貳、實體方面
一、原告主張：原告之被繼承人葉志傑於民國83年間購買系爭房
    地，並將系爭房屋出借予被告及其母親居住迄今。又葉志傑
    以系爭房地於98年2月10日向臺北富邦商業銀行股份有限公
    司（下稱富邦銀行）辦理房屋貸款，借款金額為3,500,000
    元，借款期間為98年2月16日起至118年2月15日止；復於103
    年5月23日向富邦銀行辦理房屋貸款，借款金額為2,200,000
    元，借款期間為103年5月30日起至123年5月29日止；再於10
    4年5月6日向富邦銀行辦理房屋貸款，借款金額為7,000,000
    元，借款期間為104年5月12日起至124年5月11日止，葉志傑
    向富邦銀行借款共計12,700,000元，並將其中9,500,000元
    轉借予被告，雙方約定就上開借款每月還款金額65,068元，
    葉志傑每月應分擔金額為16,000元，並匯付至被告中國信託
    商業銀行天母分行000000000000帳戶（下稱被告帳戶），再
    統一由被告繳款。嗣葉志傑於107年3月9日死亡，由原告繼
    承系爭房地與前開富邦銀行借款債務，兩造並依上開方式持
    續還款。詎被告自110年6月起拒絕還款，原告就富邦銀行借
    款尚餘8,288,485元，被告尚欠原告6,200,048元借款未清償
    ，爰依民法478條規定，請求被告清償借款6,200,048元之本
    息，倘認葉志傑與被告間就富邦銀行借款未成立消費借貸法
    律關係，則依民法第179條規定，請求被告返還6,200,048元
    之本息。又被告違約不還款，由原告向富邦銀行全額還款，
    原告為被告所代墊之利息合計為45,441元，復依民法第179
    條規定，請求被告返還等語。並聲明：㈠被告應給付原告6,2
    00,048元，及自起訴狀繕本送達滿30日之翌日起起至清償日
    止，按年息百分之五計算之利息；㈡被告應給付原告45,441
    元；㈢願供擔保請准宣告假執行。
二、被告則以：系爭房地因屬國宅，購買資格須年滿25歲，被告
    於78年間向葉志傑商借以其名義申請承購系爭房地，並登記
    葉志傑為所有權人，被告購買系爭房屋供自己、母親及弟妹
    居住迄今，葉志傑與原告均未曾居住於系爭房屋，且系爭房
    屋之價金、貸款、國宅火災保險費、地價稅、房屋稅、水電
    瓦斯費均由被告支付，系爭房屋之權狀亦由被告持有，被告
    為系爭房屋之所有權人。被告嗣於98年間因財務規劃，委請
    葉志傑以系爭房屋向富邦銀行借款3,500,000元，並由被告
    自行清償借款，再於103年、104年分別委請葉志傑以系爭房
    屋向富邦銀行借款2,200,000元、7,000,000元，被告並分別
    將上開2,200,000元、7,000,000元二筆借款其中之600,000
    元、2,400,000元交付葉志傑，約定由葉志傑每月給付被告1
    6,000元，被告再自行償還對富邦銀行之借款，則被告並未
    向葉志傑借款，原告未舉證兩造間存有消費借貸關係。又被
    告與葉志傑係約定按月清償各自對富邦銀行之借款，自應享
    有向富邦銀行借款以分期給付方式清償之期限利益，原告不
    得請求尚未到期之借款等語，資為抗辯。並聲明：㈠原告之
    訴駁回；㈡如受不利判決，願供擔保請准宣告免為假執行。
三、兩造不爭執事項（本院卷卷三第56-57頁）
  ㈠系爭房地之登記名義人原為葉志傑，葉志傑於107年3月9日死
    亡，經原告以葉志傑之繼承人辦理繼承登記。
  ㈡葉志傑以系爭房地於98年2月10日向富邦銀行辦理房屋貸款，
    借款金額為3,500,000元（下稱第一筆貸款），借款期間為9
    8年2月16日起至118年2月15日止；復於103年5月23日向富邦
    銀行辦理房屋貸款，借款金額為2,200,000元（下稱第二筆
    貸款），借款期間為103年5月30日起至123年5月29日止；再
    於104年5月6日向富邦銀行辦理房屋貸款，借款金額為7,000
    ,000元（下稱第三筆貸款），借款期間為104年5月12日起至
    124 年5月11日止。
  ㈢第一、二、三筆貸款均係撥入葉志傑之富邦銀行帳號200210
    521843之帳戶（下稱葉志傑帳戶）。
  ㈣第一、二、三筆貸款並非係原購買系爭房屋所申辦之貸款。
  ㈤第一筆貸款其中3,400,000元自葉志傑帳戶匯款至被告帳戶（
    本院卷一第72頁）。
  ㈥第二筆貸款其中1,600,000元匯款至被告帳戶。
  ㈦第三筆貸款其中4,500,000元匯款至被告帳戶。
  ㈧被告自110年6月起至今，未繳付第一、二、三筆貸款應返還
    予富邦銀行款項。
  ㈨原告於110年6月至同年9 月間，就第一、二、三筆貸款支付
    還款利息合計48,119元（本院卷二第145 、157頁）。
四、法院的判斷
  ㈠葉志傑與被告間就第一、二、三筆貸款匯款至被告帳戶之款
    項，有無成立消費借貸關係？
　　⒈消費借貸契約，必借貸人與貸與人雙方意思表示一致，始
      能成立。準此，如當事人主張有金錢借貸關係存在，須就
      其發生所須具備之特別要件即金錢之交付與借貸意思表示
      相互一致負舉證責任。
　　⒉查葉志傑前向富邦銀行申辦第一、二、三筆貸款，貸款撥
      入葉志傑帳戶後，第一筆貸款其中3,400,000元自葉志傑
      帳戶匯款至被告帳戶，第二筆貸款其中1,600,000元匯款
      至被告帳戶，第三筆貸款其中4,500,000元匯款至被告帳
      戶等節，為兩造所不爭執（見不爭執事項㈡至㈦），是原告
      主張被告自葉志傑向富邦銀行所申辦之第一、二、三筆貸
      款取得9,500,000元之事實，應可認定。
　　⒊惟被告就取得9,500,000元部分，抗辯其當初係與葉志傑約
      定，委託葉志傑向富邦銀行以系爭房地陸續辦理第一、二
      、三貸款，而取得上開款項，否認其與葉志傑間就第一、
      二、三筆貸款有消費借貸之合意等語，經查，第一、二、
      三筆貸款之還款方式，係被告與葉志傑約定約以3：1之比
      例，以每月對富邦銀行還款金額65,068元計算，葉志傑生
      前每月匯款16,000元至被告帳戶，由被告統一繳付每月還
      款予富邦銀行等情，為原告所自陳（見士司調卷第10頁）
      ，並為被告所不爭執（見本院卷三第74頁），倘葉志傑係
      將第一、二、三筆貸款自行向富邦銀行申辦後，再與被告
      成立消費借貸契約，陸續提供合計9,500,000元予被告，
      則被告於清償借款時，理應將款項返還予葉志傑即可，由
      葉志傑自行處理與富邦銀行間借貸關係，何以係由葉志傑
      依照第一、二、三筆貸款取得之比例，將富邦銀行每月應
      攤還本息之16,000元匯款至被告帳戶，再由被告向富邦銀
      行償還款項，顯與一般消費借貸之清償方式有別。而原告
      就葉志傑與被告間有消費借貸之合意，除以上情作為主張
      之依據外，並未再提出事證證明其間有借貸之合意，就借
      貸之清償期、利率等事項如何約定，亦付之闕如，本院審
      酌前開還款方式，亦存有被告委任葉志傑向富邦銀行借貸
      ，葉志傑依委任關係將部分款項交付予被告，並由被告負
      責返還富邦銀行每月應償付本息之可能，是尚難僅依被告
      曾自葉志傑向富邦銀行貸款而取得9,500,000元款項，逕
      認葉志傑就此部分款項與被告間有消費借貸之合意。
　　⒋綜上，原告並未舉證證明葉志傑與被告就其取得9,500,000
      元之款項有消費借貸之合意，其主張葉志傑與被告間就第
      一、二、三筆貸款匯款至被告帳戶之款項，成立消費借貸
      關係云云，並非可採。
  ㈡原告依民法第179條規定，請求被告返還6,200,048元，有無
    理由？
　　⒈無法律上之原因而受利益，致他人受損害者，應返還其利
      益；雖有法律上之原因，而其後已不存在者，亦同，民法
      第179條定有明文。主張不當得利請求權存在之當事人，
      對於不當得利請求權之成立要件應負舉證責任，即應證明
      他方係無法律上之原因而受利益，致其受有損害。是如受
      利益人係因其給付而得利時，所謂無法律上之原因，即指
      其給付欠缺給付之目的，主張不當得利請求權之原告，係
      因自己之行為致造成原由其掌控之財產發生主體變動，則
      因該財產變動本於無法律上原因之消極事實舉證困難所生
      之危險自應歸諸原告，始得謂平。是以原告對不當得利請
      求權之成立要件應負舉證責任，亦即原告必須證明其與被
      告間有給付之關係存在，且被告因其給付而受有利益以及
      被告之受益為無法律上之原因，始能獲得勝訴之判決。惟
      「無法律上之原因」係屬消極事實，舉證本屬不易，則於
      兩造就此消極事實之爭執，係因就某特定事實或法律關係
      之存否有所爭執而生時，如該特定事實或法律關係之存否
      已被證明者，應認該消極事實存否亦經證明。
　　⒉本件葉志傑有自其富邦帳戶轉帳合計9,500,000元款項予被
      告，業經認定如前，而原告主張若認積欠富邦銀行之餘款
      6,200,048元未與被告成立消費借貸關係，改以民法第179
      條為請求，則原告應就被告受有利益，致其受有損害，亦
      即被告受利益與原告受損害間具有因果關係，以及無法律
      上之原因等不當得利之要件負舉證責任。而原告並未為任
      何具體之主張及舉證，則其主張被告係無法律之原因而受
      有利益，是否可採，尚非無疑。況款項之交付，可能之原
      因繁多，或為委任、借用帳戶等等，不一而足，徒以交付
      款項之事實，實難推論其原因關係為何，自不得以被告否
      認原告所主張之原因關係，即認兩造間即無其他法律上之
      原因。
　　⒊綜上，原告依民法第179條規定請求被告返還6,200,048元
      ，並無理由。
  ㈢原告依民法第179 條規定請求被告給付45,441元，有無理由
    ？　　
　　查被告自110年6月起，未繳付富邦銀行應返還之款項一節，
    為被告所不爭執（見不爭執事項㈧），原告主張係由其代被
    告償還每月應返還富邦銀行之本息，亦為被告所不爭執。又
    原告主張其所代墊之利息為60,748元，業據其提出富邦銀行
    繳款憑單為證（見本院卷二第157-159頁；明細整理詳本院
    卷三第61頁），堪信為真實。又兩造就此代墊利息部分如何
    分攤，本院審酌第一筆貸款其中3,400,000元自葉志傑帳戶
    匯款至被告帳戶，第二筆貸款其中1,600,000元匯款至被告
    帳戶，第三筆貸款其中4,500,000元匯款至被告帳戶等節，
    業經認定如前，是應以第一、二、三筆貸款由被告實際領取
    之金額，與留存於葉志傑富邦帳戶之金額（含轉帳予葉志傑
    其他帳戶）為比例計算之，故原告主張應以9,500,000/（3,
    500,000＋2,200,000＋7,000,000）計算，依民法第179條規定
    請求被告返還45,441元（計算式：60,748×95/127＝45,441，
    元以下四捨五入），為有理由。
五、綜上所述，原告依民法第179條規定，請求被告給付原告45,
    441元，為有理由，應予准許。逾此部分之請求，尚屬無據
    ，應予駁回。
六、本判決所命被告給付之金額未逾500,000元，依民事訴訟法
    第389條第1項第5款規定，應依職權宣告假執行。至原告就
    敗訴部分陳明願供擔保聲請宣告假執行，因訴之駁回而失所
    依據，不予准許。另被告就原告勝訴部分陳明願供擔保，聲
    請宣告免為假執行，合於法律規定，爰酌定相當之擔保金額
    宣告之。
七、本件事證已臻明確，兩造其餘攻擊防禦方法及所提證據，於
    判決結果不生影響，爰不一一論列，併此敘明。
八、訴訟費用負擔之依據：民事訴訟法第79條。
中　　華　　民　　國　　111 　年　　10　　月　　28　　日
                  民事第二庭  法  官  蔡子琪
以上正本係照原本作成。
如對本判決上訴，應於判決送達後20日內向本院提出上訴狀，若
委任律師提起上訴者，應一併繳納上訴審裁判費，否則本院得不
命補正逕行駁回上訴。
中　　華　　民　　國　　111 　年　　11　　月　　7　　日
                              書記官  周苡彤